【裁判字號】    97,訴,264
【裁判日期】    980930
【裁判案由】    確認通行權存在等
【裁判全文】
臺灣宜蘭地方法院民事判決               97年度訴字第264號
原      告  甲○○
            癸○○
            乙○○
共      同
訴訟代理人  林志嵩律師
被      告  丁○○
            丙○○
            己○○
            戊○○
            壬○○
            辛○○
            庚○○
共      同
訴訟代理人  林健智律師
上列當事人間確認通行權存在事件，本院於民國98年9月15日言
詞辯論終結，判決如下：
    主  文
確認原告就被告丁○○、丙○○、己○○、戊○○、壬○○、辛○○、庚○○等七人共有坐落宜蘭市○○○段六結小段七九之十
九地號土地如附圖編號七九之八八部分面積三四‧九三平方公尺
土地，有通行權存在；並應容忍原告在上開土地開設道路，且不
得為任何禁止或妨害原告之開設道路通行之行為。
訴訟費用新台幣萬仟陸佰零元由被告丁○○、丙○○、己○○、戊○○、壬○○、辛○○、庚○○連帶負擔。
    事  實  及  理  由
甲、程序方面：
一、按原告於判決確定前，得撤回訴之全部或一部。但被告已為
    本案之言詞辯論者，應得其同意。訴之撤回，被告於期日到
    場，未為同意與否之表示者，自該期日起；其未於期日到場
    或係以書狀撤回者，自前項筆錄或撤回書狀送達之日起，十
    日內未提出異議者，視為同意撤回，民事訴訟法第262條第1
    項、第4項分別定有明文。本件原告於民國98年9月15日言詞
    辯論期日當庭言詞撤回對未到庭之財政部國有財產局部分之
    訴，核與上開規定並無不合，應予准許。
二、另按訴狀送達後，原告不得將原訴變更或追加他訴，因情事
    變更而以他項聲明代最初聲明者，不在此限，民事訴訟法第
    25 5條第1項第4款定有明文。本件原告原起訴請求確認原告
    就被告丁○○、丙○○、己○○、戊○○、壬○○、辛○○
    、庚○○等7人共有坐落宜蘭市○○○段六結小段79-19地號
    土地西側寬6公尺，就財政部國有財產局所管理坐落宜蘭市
    ○○○段六結小段94-7地號土地西側寬6公尺，有通行權存
    在；並容忍原告在上開土地開設道路，且不得禁止或妨害原
    告之通行。嗣因同段79-19、94-7、94-5、98-28等4筆土地
    ，經讓與而合併為同小段79-19地號1筆土地，而於98年2月5
    日具狀變更訴之聲明為確認原告就被告丁○○、丙○○、己○○、戊○○、壬○○、辛○○、庚○○等七人共有坐落宜
    蘭市○○○段六結小段79-19地號土地如附圖編號79-88面積
    34 .93 平方公尺，有通行權存在；並容忍原告在上開土地
    開設道路，且不得禁止或妨害原告之通行，經核與前開法條
    規定並無不合，應予准許。
乙、實體方面：
一、原告起訴主張：
(一)、緣鈞院96年度執字第3567號分割共有物強制執行事件第三
    次拍賣坐落宜蘭市○○○段六結小段94-1地號土地（地目：
    建，面積：2,153㎡），由原告甲○○、癸○○、乙○○等
    三人拍定承買，並辦妥所有權移轉登記（原證1）。按「土
    地因與公路無適宜之聯絡，致不能為通常之使用者，土地所
    有人得通行周圍地以至公路，民法第787條第1項定有明文。
    所謂土地與公路無適宜之聯絡，致不能為通常之使用，其情
    形不以土地絕對不通公路為限，即土地雖非絕對不通公路，
    因其通行困難以致不能為正常之使用時，亦應許其通行周圍
    地以至公路。」（84年台上字第2694號判決要旨）、「民法
    第787條第1項有關『袋地必要通行權』之土地所有人得通行
    周圍地以至公路之規定，其『周圍地』並非僅指以與不通公
    路土地直接相毗鄰者為限。如不通公路之土地，與公路之間
    ，有二筆以上不同所有人之土地相鄰，為達通行公路之目的
    ，自亦得通行該周圍地。」（90年台上字第166號判決要旨
    ）、「袋地通行權，非以袋地與公路有聯絡為已足，尚須使
    其能為通常之使用。而是否為通常使用所必要，除須斟酌土
    地之位置、地勢及面積外，尚應考量其用途。故袋地為建地
    時，倘准許通行之土地，不敷袋地建築之基本要求，自不能
    謂已使袋地能為通常之使用。」（87年台上字第2247號判決
    要旨），故上開94-1地號土地毗鄰均屬他人土地（原證2）
    ，而無適宜之通路可通行公路，且土地長年來即無人居住，
    基地上建物早已損壞不堪使用，有鈞院94年度訴字第119號
    分割共有物事件之勘驗筆錄暨現場照片（原證4）、分割共
    有物執行案件之履勘筆錄暨照片（鈞院96年度執字第3567號
    ，原證5）、鈞院96年度重訴字第62號確認優先承買權存在
    事件之勘驗筆錄（原證6）可稽，又鈞院97年11月10日履勘
    現場時，基地上之房屋仍無人居住使用，可證依94-1地號土
    地現在使用之方法，並無通行週遭土地之事實，本件94-1地
    號土地為「袋地」，實至灼然。
(二)、依宜蘭縣政府97年11月20日府建管字第0970145744號函：「
    宜蘭市○○○段六結小段93-7及95地號土地係屬私設通路非
    屬宜蘭縣建築管理自治條例第4條所稱現有巷道。同段79-82
    、94-9 、94-2、及93-6地號土地皆屬都市○○道路用地，
    按建築法第42 條『建築基地與建築線應相連接…』復按本
    縣建築管理自治條例第8條『建築基地以私設通路連接建築
    線者，應檢附該私設通路之土地權利證明文件…』爰此，同
    小段之94-1地號土地於取得93-7及95地號土地所有權人同意
    後，原則上可作為其銜接前述計畫道路之私設通路惟仍需視
    其總樓地板面積而定，以指定建築線。三、有關同小段之94
    -1地號土地，經查係宜蘭市都市計畫（第2次通盤檢討）範
    圍，其土地使用分區為住宅區，依土地使用分區管制要點規
    定，建蔽率不得大於60%，容積率不得大於180%，以其基地
    面積2,153平方公尺核計概算其最大可建築容積樓地板面積
    ，係為3,875.4平方公尺，如換算為總樓地板面積尚可加含
    其免計入容積部分之樓地板面積，是最大可建築總樓地板面
    積應可超過1,000平方公尺。四、上開94-1地號土地，若其
    總樓地板面積超過1,000平方公尺，依建築技術規則建築設
    計施工編第163條第2項有關基地內通路寬度之規定『…以基
    地內通路為進出道路之建築物，其總樓地板面積核計在1,00
    0平方公尺以上者，通路寬度為6公尺。』其最小寬度應至6
    公尺以上。」（鈞院卷第135頁）由上開宜蘭縣政府函可證
    ：1.95、93-7地號土地為私設道路，並無提供他人通行之義
    務，故依通行現況，在未取得該等地主同意前，94-1地號土
    地無法通行95、93-7地號土地，原告所有94-1地號土地依其
    現況為民法第787條第1項之袋地，要獲確證。2.原告所有
    94-1地號土地，可供建築樓地板面積為3,875.4平方公尺（
    尚不含依法可不計入樓地板面積部分），依建築技術規則建
    築設計施工編第163條第2項規定，其連外道路寬度至少應在
    6公尺以上。復依卷附宜蘭地政事務所98年02月19日宜地二
    02字第0980001350號函附件（鈞院卷第192頁）所載：同段
    95地號與93-7地號間之分割線僅5.01公尺；被告主張原告可
    通行同段95、93-7連接93-6、94-2、94-9、79-82等地號土
    地連接復興路，惟被告亦自認95、93-7地號土地其寬度部分
    為5公尺，顯不足供原告所有94-1地號土地為正常之使用且
    不敷袋地建築之基本要求（即6公尺寬通行道路），揆諸前
    引判決要旨，被告主張通行方案，不敷袋地建築之基本要求
    ，自不能謂已使袋地能為通常之使用。
(三)、原告主張通行之方案，已擇損害之最小方法。查：
１、合併後同段79-19地號土地仍屬畸零地：
(1)、卷附宜蘭縣政府98年03月02日府建管字第098021018號函內
    載：「二、（一）宜蘭市○○○段六結小段79-19地號土地
    ，經查係宜蘭都市計畫（第2次通盤檢討）範圍，該土地使
      用分區為住宅區，依所附地籍圖其面臨道路寬度為15公尺
    ，依宜蘭縣畸零地使用規則第3條第1項第1款一般建築用地
    （表一）之規定，該基地位於住宅區○○○路寬超過7公尺
    至15公尺，其最小寬度需大於3.5公尺且最小深度需大於14
    公尺；同規則第6條第1、4項規定『依第3條規定之基地寬度
    ，每增加十公分，其深度得減少二十公分…應留設騎樓或指
    定退縮建築之土地，其基地深度減騎樓或退縮地深度之差不
    得小於8公尺。』本案基地之深度不足14公尺，另依『宜蘭
    縣都市計畫地區法定騎樓或無遮簷人行道設置辦法』第2條
    規定『…面臨都市○○道路寬度8公尺以上道路之建築基地
    ，應設置法定騎樓或無遮簷人行道。』本案基地深度減除騎
    樓或無遮簷人行道之深度3.64公尺後，亦不足8公尺，應屬
    上開規定之畸零地。按上開規則第9條『…實施都市計畫地
    區在民國62年7月12日台灣省畸零地使用規則發布施行前業
    經地政機關辦理分割完竣，或因都市計畫公共設施用地之劃
    定逕為分割完竣，面積狹小之基地符合於下列規定之最小寬
    度、深度及面積者，准予建築』，依所附79-19地號之土地
    登記謄本，該地號雖於民國53年7月8日分割自同段79-2地號
    ，惟於民國98年1月21日合併自同段94-5 、94-7、98-28地
    號。爰此，該基地應不適用上開規則第9條基地面積狹小准
    予建築之情形。」（鈞院卷第194頁）。
(2)、被告主張合併後之79-19地號土地，可適用宜蘭縣畸零地使
    用規則第9條規定，為可供建築之基地，非屬畸零地云，即
    與上開宜蘭縣政府函覆內容不符，不足採信。
２、被告主張：原告可通行同段95、93-7連接93-6等地號土地連
    接復興路，該等地號土地原作為道路使用，應通行該道路始
    符損害最小之要件云云，而查：
(1)、被告主張原告可通行同段95、93-7連接93-6、94-2、94-9
    、79-82等地號土地連接復興路，惟95、93-7地號土地其寬
    度部分為5.1公尺，顯不足供原告所有94-1地號土地為正常
    之使用且不敷袋地建築之基本要求（即6公尺寬通行道路）
    ，被告主張顯非可採。
(2)、原告如通行79-19地號土地，所需通行之土地長度僅5.6公尺
    ，如依被告主張需通行之同段95、93-7地號土地長達48公尺
    ，自以原告主張之通行方案損害較小。
(3)、合併後之79-19地號土地仍屬畸零地，不能建築，退步言，
    縱將來法令變更，變成可供建築之基地，仍應遵循60%建蔽
    率之規定，被告可將40%法定空地留設於原告主張通行之道
    路上，如此，原告享有通行之便利，而被告不但可收取償金
    ，且可充分利用其土地，比較兩造所提方案，當以原告之通
    行方案損害較小。
(四)、原告使用合併後79-19地號土地中之如附圖所示編號79-88面
    積34.93平方公尺部分土地，對被告等之權利並無損害：
１、依卷附宜蘭縣政府98年05月25日府建管字第0980066712號函
    ，說明：「三、本件編號79-88地號土地，如取得其供通行
    使用之權利證明文件，作為同小段94-1地號土地之出入通道
    ，且僅為94-1地號土地連接建築線之私設通路，不計入其法
    定空地，即與94-1地號土地非為同一宗建築基地。爰此，所
    述79-19地號土地倘成為可建築使用之土地，如其鄰接之編
    號79 -88地號土地非屬已供作建築使用建築基地應留設之法
    定空地，自得於取得該土地權利證明文件後，合併為同一宗
    建築基地計入法定空地。惟其建築使用，不得妨礙上開私設
    通路之通行。」（鈞院二卷第21-22頁）。
２、如附圖編號79-88土地，依卷附土地複丈成果圖，東側（編
    號點A-B）長度為6.15公尺，西側（編號點C-D）長度為5.22
    公尺（鈞院二卷第20頁），不但為不能建築之畸零地，且依
    規定退縮騎樓地或騎樓3.64公尺，東側僅餘2.51公尺，西側
    僅餘1.58公尺，顯不符為建築房屋之合理使用。
３、如附圖編號79-88土地如提供為94-1地號土地之私設通行道
    路，而將來79-19地號土地如因其他因素（如法令變更）而
    成為可供建築使用之土地時，亦得將如附圖編號79-88土地
    計入79 -19地號土地之法定空地，原告通行系爭如附圖編號
    79-88土地，被告不但可收取償金，且可充法定空地，於被
    告之權利並無損害。
(五)、綜上所述，原告依民法第787條第1項、第788條規定，請求
    袋地通行。而為訴之聲明：如主文所示。
二、被告答辯則以：
(一)、被告丁○○、丙○○、己○○、戊○○、壬○○、辛○○、
    庚○○部分：
１、按土地因與公路無適宜之連絡，致不能為通常使用者，土地
    所有人得通行周圍地至公路，民法第787條第1項定有明文。
    而是否與公路無適宜之聯絡不能為通常使用，則應依其現在
    使用土地之方法以判斷之。上訴人固於其土地留有三公尺寬
    ，惟其於原審已主張依現在使用土地之方法，利用該寬三公
    尺之處，仍無法與公路為適宜之聯絡云云。乃原審就此未詳
    加剖晰，遽為上訴人不利之認定，亦有可議，最高法院著有
    75年度台上字268號判決可資參照。民法第787條第1項所定
    鄰地通行權，須以土地與公路無適宜之聯絡為其要件，而是
    否與公路無適宜之聯絡致不能為通常之使用，應依其現在使
    用之方法判斷之。土地因與公路無適宜之聯絡，致不能為通
    常使用者，雖許土地所有人通行周圍地以至公路，惟有通行
    權人應於通行必要之範圍內，擇其周圍地損害最少之處所方
    法為之。（最高法院85年度台上字第2057號判決）。系爭同
    段94-1地號土地客觀上存在有私設道路之同段95、93-7地號
    可供通行，且未有阻礙通行之客觀事實，故同段94-1地號並
    不該當袋地之要件。
２、原告所有系爭同段94-1地號土地有可通行之聯外道路。查，
    原告所有系爭土地南邊面寬約35公尺，而其毗鄰之同段95、
    93-7地號為供通行之巷道 (即農權路三段86巷)而同段79-82
    、94-9、94-2、93-6等建號為宜蘭縣宜蘭市都市計劃第二次
    通盤檢計預定徵收之道路 (現為農權路三段86巷)，此有土
    地使用分區證明，而該分區使用證明書註明為「道路用地」
    、「公共設施保留地、一般徵收」。另同段95、93-7地號之
    所有人與同段79-8地號之所有人幾乎相同。故原告主張其所
    有系爭土地對外無適宜之連絡並非事實，此有照片及鈞院履
    勘現場亦可證明。
３、同段95、93-7地號乃為供人車通行之道路。查，依宜蘭縣政
    府97年10月23日府建管字0970138146號函 (以下稱宜蘭縣政
    府函)檢送69年12月18日建局都字第10205號使用執照竣工圖
    記載：說明：上開使用執照建築物坐落地點應為宜蘭市○○○段六結小段93-7及95地號。依宜蘭縣政府函所檢附使用執
    照竣工圖記載：「本類似通路之留設乃依建築技術規則一般
    設計通則第一節第二條設置：通路長度逾20公尺者為５公尺
    且樓梯板面積小於1000平方公尺得以５公尺留設。且８公尺
    與５公尺連接通路，無須設置道路截角」、「且依竣工圖得
    知系爭類似道路為５公尺寬」 (見被證八)。宜蘭縣政府檢
    送同段95、93-7地號為私設道路，其面寬最小為５公尺、最
    大為７公尺 (93-7地號東面)，而該私設通道亦經宜蘭縣警
    察局宜蘭戶政事務所認定為「宜蘭市○○路211巷7弄」 (
    見被證九)。且經該承攬人切結「本公司承攬吳簡阿芬等六
    人，住宅新建工程現已全部完工，惟有新設巷道柏油路面工
    程等自來水外線管道、埋設完成後即可施工舖設、恐口無憑
    特立此書。此致、宜蘭縣政府建設局、佳業營造有限公司」
    (見被證十)。可佐證該新設巷道為供公眾通行之巷道，現該
    巷道經門牌整編為宜蘭市○○路○段86巷9～25號。依宜蘭
    縣政府函所檢附同段95、93-7地號當時之地籍圖顯示95、
    93-7地號與原告所有94-1地號為相鄰之土地，中間並無道路
    可供通行 (見被證十一)，今95地號面積因建築使用而分割
    出95-1～95-9地號、93-7地號因建築分割出93-25、93-26、
    93-27地號，而產生95、93-7地號等道路供通行，故原告所
    有94-1地號依地籍變更經過，應儘可能通行95、93-7地號土
    地，以達最小損害原則。原告所有94-1地號如退縮１公尺即
    無須再經由被告所有79-19、94-7地號土地，如此即可達到
    最小損害原則，亦可除去原告有權利濫用之虞慮。原告所有
    同段94-1地號上之原建物之居住權人，長久以來人車出入通
    行均經由同段95、93-7地號出入，已歷經三、四年之久，已
    形成公用地役權之關係。依建築技術規則建築設計施工編第
    二章一般設計通則第一節建築基地第二條 (私設通路之寬度
    )第一項第３、４款規定基地內私設通道路之寬度長度大於
    二十公尺者為五公尺。基地內以私設通路為進出道路之建築
    物總樓地板面積合計在一、000平方公尺以上者，通路寬度
    為六公尺 (見被證十二)。換言之，私設通路之最大寬度為
    五公尺，今同段95、93-7地號所設制之道路寬度為五公尺，
    並已足同段94-1地號建築使用，如原告所有之系爭94-1地號
    總樓地板面積合計在1,000平方公尺以上時，其僅須退縮建
    築１公尺即可合乎最大私設通路之標準，而無須通行被告所
    有之系爭79-19、94-7地號土地，如此即可達最小損害原則
    。
４、原告依複丈成果圖通行79-19地號土地乃便利通行之主張，
    並不符合通行權存在，按民法第七百八十七條第一項所定之
    通行權，係為促進袋地之利用，而令周圍地所有人負容忍通
    行之義務，其目的在解決與公路無適宜聯絡之土地之通行問
    題；如僅為求與公路有最近之聯絡或便利之通行，尚不得依
    該規定主張通行他人之土地。上訴人既可經由自己之土地聯
    絡公路，縱其通行被上訴人土地較為便利，亦不得主張對於
    被上訴人之土地有通行權存在。(最高法院95年台上字第
    2653號判決參照)。查原告所有之94-1地號土地有可供通行
    之同段95 、93－7地號土地至公路，自非袋地可言，故原告
    主張為袋地無適宜之聯絡、通行困難致不能為正常之使用均
    與事實不符。雖原告所有79－19地號所需之通行道路最小寬
    度應為６公尺，而其通行之同段95地號其面寬為5.01公尺，
    惟原告所有79－19地號土地可退縮１公尺即可合乎最小寬度
    之限制，且同段93-7地號面寬為7.30公尺亦合乎最小寬度之
    限制 (見鈞院卷192頁宜蘭地政事務所檢送之地籍圖)，原告
    依民法第787 條規定主張通行原告所有系爭土地並無理由。
    爰為訴之聲明：原告之訴駁回。
(二)、被告辛○○另辯以：系爭94-1號土地及其上建物之糾紛，前
    經原告提起鈞院97年度訴字第120號拆屋還地訴訟，該案被
    告則反訴請求確認租賃權存在（上訴中未確定），則該土地
    有對外通行之權益，原告提起訴訟，無權利保護之必要。又
    系爭94-1地號上之建物為三合院，係被告等劉姓家族之祖厝
    ，依宜蘭地政事務所所作成之土地複丈成果圖（被證一），
    該三合院出入均由成果圖之下方出入，且即有鋪設柏油路面
    之既成巷道（門牌編號為農權路3段86巷），長久以來，被
    告等劉姓宗祠出入均無問題，今原告卻於三合院之後方遽稱
    需通行於系爭79-19地號土地，作為對外聯絡道路，顯不合
    理，與民法第787條之規定不符。並聲明：原告之訴駁回。
三、本件兩造不爭執之事實，為原告三人所共有系爭94-1地號土
    地坐落宜蘭市○○路○段86巷內，北隔79-19、94-7地號土地
    （其中94-7地號土地合併為79-19地號土地）與同市○○路○
    段公路相隔，南側鄰同段95地號土地（亦編為復興路3段86
    巷）之約5米寬私設道路，東側隔79-10及94-3地號土地，與
    農權路3段86巷約8米私設道路相隔，如需經由95地號通往農
    權路3段86巷8米道路，須經過同段93-7地號土地，西側均無
    道路通行，原告所主張之通行範圍，尚無建築物存在，僅有
    小徑通行，此有土地登記第二類謄本、土地複丈成果圖在卷
    可稽，並為兩造所不爭執，堪信為真實。
四、本件經本院整理，並為兩造所同意之爭點為：(一)、系爭94-1
    地號土地是否為袋地？(二)、如上開土地是袋地，原告所主張
    的通行範圍是否是擇鄰地最小損害方式為之？茲判斷如下：
(一)、關於系爭94-1地號土地是否為袋地部分？查：
１、按土地因與公路無適宜之聯絡，致不能為通常之使用者，土
    地所有人得通行周圍土地以至公路；但對於通行地因此所受
    之損害，應支付償金；前項情形，有通行權人應於通行必要
    之範圍內，擇其周圍地損害最少之處所及方法為之，現行民
    法第787條定有明文。其立法意旨在於調和土地相鄰之關係
    ，以全其土地之利用，故明定周圍地所有人負有容忍通行之
    義務；而是否與公路無適宜之聯絡致不能為通常之使用，應
    依其現在使用之方法判斷之；另是否為通常使用所必要，除
    須斟酌土地之位置、地勢及面積外，尚應考量其用途。而所
    謂土地與公路無適宜之聯絡，致不能為通常之使用，其情形
    不以土地絕對不通公路為限，即土地雖非絕對不通公路，因
    其通行困難以致不能為正常之使用時，亦應許其通行周圍地
    以至公路。袋地通行權，非以袋地與公路有聯絡為已足，尚
    須使其能為通常之使用。而是否為通常使用所必要，除須斟
    酌土地之位置、地勢及面積外，尚應考量其用途。故袋地為
    建地時，倘准許通行之土地，不敷袋地建築之基本要求，自
    不能謂已使袋地能為通常之使用（最高法院84年台上字2694
    號、87年台上字第2247號判決參照）。是以，是否認定為袋
    地，應就土地之位置、面積、利用方式、週邊土地及連接道
    路之具體情狀一併考量。
２、本件原告主張其所有94-1地號土地為袋地；被告則辯稱系爭
    9 4-1地號土地現可經由南側95及93-7地號土地上私設道路
    通行至復興路86巷（即同段79-82、94-9、94-2及93-6地號
    土地），嗣與公路已有適宜之聯絡，原告不得再主張通行權
    等語。經查，本件經本院現場履勘結果，原告所有系爭土地
    坐落於宜蘭市○○路○段86巷內，北隔79-19、94-7地號與同
    市○○路○段公路相隔，南側鄰同段95地號土地（亦編為農
    權路3段86巷）之約5公尺寬柏油路，東側隔79-10及94-3地
    號通往農權路3段86巷約8公尺柏油路相隔，如須經由95地號
    通往農權路3段86巷8公尺道路，尚須經過同段93-7地號土地
    ，西側均無道路通行等情，均為兩造所不爭執。另經本院向
    宜蘭縣政府函詢結果，經該府以97年11月20日府建管字第
    0970145744號函說明二覆以：「宜蘭市○○○段六結小段
    93-7及95地號土地屬私設道路非屬宜蘭縣建築管理自治條例
    第4條所稱現有巷道。同段79-82、94-9、94-2及93-6地號土
    地皆屬都市○○道路用地，按建築法第42條『建築基地與建
    築線應相連接…』復按本縣建築管理自治條例第8條『建築
    基地以私設通路連接建築線者，應檢附該私設通路之土地權
    利證明文件…』。爰此，同小段之94-1地號土地於取得93-7
    及95地號土地所有權人同意後，原則尚可作為其銜接前述計
    畫道路之私設通路惟仍需是其總樓地板面積而定，以指定建
    築線。」等語。是依上開事證可知，系爭94-1地號土地雖可
    經由南側95及93-7地號土地上私設道路，然於聲請建築執照
    指定建築線時，仍須取得上開私設道路土地所有權人之同意
    始得為之，即非僅為便利通行而已，則此實難認95及93-7地
    號土地為可供94-1地號土地通行之適宜道路。而原告所有系
    爭94-1地號土地，西側及東側均無通道以連接公路，除通過
    被告所有系爭79-19地號土地西側即79-88地號土地到達道路
    外，既已無其他適宜之途徑，參上開說明，則系爭94-1地號
    土地係屬與公路無適宜聯絡之袋地，自堪認定。
(二)、次應認定者，為原告所主張之通行範圍是否已擇鄰地最小損
    害方式為之？查，被告主張原告可通行同段95、93-7地號土
    地之私設道路以連接同段93-6、94-2、94-9、79-82地號土
    地之都市○○道路用地，而就該私設道路未達系爭94-1地號
    土地連接建築線最小要求6公尺部分，得由原告以系爭94-1
    地號土地退縮為之云云。惟，原告如以經過同段95、93-7地
    號土地之私設道路以連接公路，仍須得該地號土地之所有權
    人同意，已如前述。再依宜蘭縣宜蘭地政事務所97年11月10
    日2655號土地複丈成果圖（本院卷一第156頁）之測量結果
    ，如原告通過系爭私設道路以連接公路，其所需使用之道路
    土地面積達176平方公尺（95地號土地部分，面積138平方公
    尺＋93-7地號土地部分，面積48平方公尺），然若依原告主
    張通過如附圖所示同段79-88地號土地，則僅需使用之道路
    土地面積為34.93平方公尺，二種方案之土地使用面積差距
    逾5倍，當以原告主張之通行方式損害較小，且觀諸前述原
    告所有系爭土地坐落位置及鄰地狀況，確屬對周圍土地損害
    最小方式。是以，足認原告主張，為有理由。被告所辯，尚
    非可採。
五、綜上所述，原告依民法第787條規定，請求確認其就被告所
    有坐落系爭同段如附圖所示79-88地號土地即系爭通路有通
    行權，並請求被告容忍原告在通行部分開設道路，不得為禁
    止或妨害原告通行，為有理由，應予准許。爰判決如主文所
    示。
六、本件事證已臻明確，兩造其餘攻擊、防禦方法及舉證，經核
    與判決結果無影響，爰不逐一論列，附此敘明。
七、訴訟費用負擔之依據：民事訴訟法第78條、第85條第1項。
中    華    民    國    98    年     9    月    30    日
                  臺灣宜蘭地方法院民事庭
                      法  官  張軒豪
正本與原本無異。
如不服本判決應於判決送達後20日內提出上訴狀（須附繕本）。
中    華    民    國    98    年    10    月    1     日
                      書記官  謝佩欣
附訴訟費用計算式：
裁判費15,553元+測量規費18,050元（4,450+11,200+2,400）
=33,603元


司法院資訊處製作；財團法人民間司法改革基金會備份。
